【裁判字號】    99,訴,2549
【裁判日期】    990909
【裁判案由】    債務人異議之訴
【裁判全文】
臺灣臺北地方法院民事判決              99年度訴字第2549號
原      告  湛忠信
訴訟代理人  陳大俊律師
            張秀瑜律師
被      告  彰化商業銀行股份有限公司
法定代理人  陳淮舟
訴訟代理人  簡國憲
            甘興國
上列當事人間債務人異議之訴事件，本院於民國99年8月12日言
詞辯論終結，判決如下：
    主  文
本院九十八年度司執助字第六二三O號給付租金等強制執行事件
對原告所為之強制執行程序，就債權額超過新臺幣壹佰捌拾壹萬
柒仟玖佰肆拾元之部分，應予撤銷。
原告其餘之訴駁回。
訴訟費用由被告負擔十分之二，餘由原告負擔。
    事實及理由
一、原告起訴主張：
  (一)訴外人王政卿於民國79年5月16日向被告承租門牌號碼為基
    隆市○○路11號之房屋（下稱系爭房屋），並由原告擔任王
    政卿之連帶保證人，嗣因租賃契約期間屆滿，王政卿未將租
    賃物返還，且積欠被告租金，被告對王政卿及原告提起遷讓
    房屋及給付租金等訴訟，案經臺灣基隆地方法院（下稱基隆
    地院）以88年度簡上字第64號民事判決判命「王政卿應將系
    爭房屋遷讓返還予被告」、「原告與王政卿應連帶給付被告
    至返還系爭房屋止，相當於租金之不當得利及違約金」，該
    判決並於91年5月8日確定在案；被告遂據以僅就王政卿積欠
    相當於租金之不當得利及違約金暨訴訟費用共計新台幣（下
    同）293萬2574元部分向本院聲請強制執行（案號：本院92
    年度執字第2263號），嗣經查扣原告之薪資存款後，上開執
    行債權已獲全部清償。惟就遷讓房屋部分被告卻遲遲未聲請
    強制執行，坐令王政卿積欠被告相當於租金之不當得利及違
    約金持續擴大增加，直至98年9月8日始具狀向基隆地院提起
    執行遷讓房屋及給付92年1月19日起相當於租金之不當得利
    及違約金（案號：基隆地院98年度司執字第13792號）之執
    行事件。基隆地院遂囑託本院對前述金錢債務計211萬3333
    元（期間自92年1月19日至99年2月4日止），再度查封原告
    之薪資及存款（案號：98年度司執助字6230號，下稱系爭執
    行程序）。
  (二)按行使權利，履行義務，應依誠實及信用方法。民法第148
    條第2項規定甚明。依據前開執行名義，原告就王政卿自83
    年1月19日起至返還系爭房屋止，每月應給付被告相當於租
    金不當得利及違約金之金錢債務，固然負有連帶清償之責任
    ，惟對於遷讓房屋部分，原告則無代為履行之權責，詎料，
    被告在獲得遷讓房屋訴訟勝訴之確定判決後卻長期怠於行使
    權利達6年10個月之久，嗣復依系爭執行程序對原告執行自9
    2年1月19日至99年2月4日止相當於租金之不當得利與違約金
    共計211萬3333元，核其行使權利，實有背於誠實及信用方
    法，依前開條文規定，不能認為正當；再就相關當事人之權
    責地位而觀，王政卿始為實際占有系爭房屋並對被告負有遷
    讓返還義務之債務人，被告則已獲有依確定判決強制王政卿
    遷讓房屋之權利，至於原告僅係因系爭租賃契約所生金錢債
    務之連帶保證人，非但無使王政卿遷讓房屋之權利，亦無促
    使被告依前開執行名義聲請執行遷讓房屋之權利，況被告對
    系爭遷讓房屋訴訟執行事件設有專職之承辦人員，惟在前述
    確定判決所命遷讓房屋之履行期間屆滿以後，被告無故怠於
    行使事項權利（甚者可謂故意不聲請執行遷讓房屋），益徵
    被告權利之行使，不得謂非違背誠實信用法則。
  (三)次按，租金之請求權因五年間不行使而消滅，為民法第126
    條所明定，則凡無法律上之原因，而獲得相當於租金之利益
    ，致他人受損害時，如該他人之返還利益請求權，已逾租金
    短期消滅時效之期間，對於相當於已罹於消滅時效之租金之
    利益，即不得依不當得利之法則，請求返還。其請求權之時
    效期間，仍應依前開規定為五年。又遲延利息之請求權，因
    五年間不行使而消滅，金錢債務之債務人給付遲延所應付之
    違約金，係按一定利率及遲延日數計算者，名稱雖與遲延利
    息異，然實質上仍為賠償債權人因遲延所受損害，債權人應
    同樣按時收取，不因其名稱有異而謂其時效之計算應有不同
    （最高法院70年度台上字第3511號判決要旨參照）。被告曾
    於92年1月20日以前開確定判決為執行名義向基隆地院聲請
    強制執行原告所負相當於租金之不當得利及違約金暨訴訟費
    用等金錢債務，共計293萬2574元。嗣於98年9月8日始具狀
    向法院聲請強制執行自92年1月19日起算相當於租金之不當
    得利及違約金，依前揭說明，其中自92年1月19日起至93年9
    月7日止，被告得向原告請求相當於租金之不當得利及違約
    金之權利，已罹於五年消滅時效，原告自得拒絕履行，末按
    ，執行法院依新修正之強制執行法第115條之1第2項規定核
    發移轉命令，但就未到期薪資債權部分之執行程序則尚未終
    結。為此爰依強制執行法第14條第1項規定以系爭執行名義
    成立後，有前開所述消滅或妨礙執行債權人即被告所請求之
    事由發生，在系爭執行程序終結前，向本院對被告提起債務
    人異議之訴。並聲明：本院98年度司執助字第6230號給付租
    金強制執行事件對原告之執行程序應予撤銷。
二、被告則抗辯：
  (一)被告自與王政卿簽訂系爭房屋租賃契約書屆期以來，即一再
    促請王政卿自系爭房屋遷離，是於取得基隆地院88年度簡上
    字第64號民事確定判決後，被告即於92年1月8日以存證信函
    要求王政卿立即遷離系爭房屋，否則將依法聲請強制執行，
    並副知原告，惟王政卿及原告仍置之不理，因此，被告方於
    92年1月17日具狀就原告之薪資債權在金額293萬2574元整內
    聲請強制執行，惟迄至前開金額執行完畢，王政卿均尚未自
    系爭房屋遷離，被告復於98年2月25日以存證信函要求王政
    卿遷離系爭房屋，且應與被告協議積欠租金之償還計畫，亦
    同時副知原告，王政卿嗣於同年4月17日至被告處協商租金
    清償事宜，經被告明確向王政卿告知自92年1月19日起至是
    日止，其與原告須連帶給付被告之債務總額，王政卿當場表
    示願意每月攤還，並於98年7月6日提出還款計畫，惟因其提
    出之還款計畫與所應給付之債務總額差距甚大，致雙方無法
    達成合意。被告迫於無奈且基於維護自身權利考量，乃於98
    年9月8日向基隆地院就「王政卿應將系爭房屋遷讓返還予被
    告」及「王政卿與原告應連帶給付自92年1月19日起至遷讓
    房屋之日止，每月1萬5000元之不當得利及每月1萬元之違約
    金」聲請強制執行，而直至99年2月4日系爭房屋始因法院強
    制執行返還予被告。
  (二)按所謂誠實信用之原則，係在具體的權利義務之關係，依正
    義公平之方法，確定並實現權利之內容，避免當事人間犧牲
    他方利益以圖利自己，自應以權利人及義務人雙方利益為衡
    量依據，並應考察權利義務之社會上作用，於具體事實妥善
    運用之方法（最高法院86年度台再字第64號判決參照）。本
    件被告行使收取原告薪資債權之權利，係本於基隆地院88年
    度簡上字第64號判決為之，且被告所收取之金額僅用以填補
    王政卿占用被告所有系爭房屋之損害及依房屋租賃契約書所
    得收取之違約金，並非基於損害原告或他人為主要目的，亦
    無圖利或增進被告任何利益之情事，尚難謂被告行使權利有
    違誠實信用原則；又當事人締結之契約一經合法成立，即應
    受其拘束，權利人得依約行使其權利。縱權利人未在相當期
    間內行使其權利，亦須有特別情事，足使義務人正當信任權
    利人已不欲行使其權利，始得認其嗣後再為權利之行使，係
    違反誠實信用原則。而前述要件須從嚴認定，以避免弱化權
    利效能，使債務人履行義務之道德趨於鬆懈，有台灣高等法
    院96年度上易字第432號民事判決可資參照。被告與王政卿
    及原告簽妥房屋租賃契約書後，當事人即須受契約條款拘束
    ，被告自得依約行使權利，故被告已一再促請王政卿返還系
    爭房屋，且持續就原告之薪資債權強制執行，並無任何足使
    原告信任已不欲行使權利之情事，原告所稱被告未對王政卿
    行使權利云云，顯與事實不符。再者，原告自願擔任連帶保
    證人，依常理判斷，於被告92年1月17日第一次對原告聲請
    強制執行之不利益持續擴大，當可立即促請王政卿儘速返還
    系爭房屋以免金額繼續衍生，詎原告能為而不為，卻反指被
    告依法行使權利有違誠信原則，顯不可採。退步言之，若謂
    被告行使權利有違反誠信原則，則原告怠於對王政卿維護自
    己之權利或為督促其返還系爭房屋之必要行為，亦使被告持
    續受有相當於租金之不利益，並擴大被告損害。按民法第14
    8條規定係屬概括條款，其認定尚須依具體事實衡酌，原告
    於王政卿未履行房屋租賃契約義務之際，顯亦因自己之不作
    為而擴大被告之不利益及損害，原告對被告之指摘，未屬合
    理。
  (三)再按，依民法第七百四十七條規定，向主債務人請求履行及
    為其他中斷時效之行為，對於保證人亦生效力以債權人向主
    債務人所為請求、起訴或與起訴有同一效力之事項為限，若
    同法第一百二十九條第一項第二款規定之承認，性質上乃主
    債務人向債權人所為之行為，既非民法第七百四十七條所指
    債權人向主債務人所為中斷時效之行為，對於保證人自不生
    效力。又依民法第130條反面解釋及第129條第2項第5款規定
    ，債權人於向債務人請求後6個月內，對債務人聲請強制執
    行，則時效將因請求而中斷。依前所述，被告於98年4月17
    日已向王政卿當面請求其所應給付之相當於租金之不當得利
    及違約金，則其效力應及於保證人（即原告），另被告於請
    求後6個月內（即98年9月8日）已就原告之薪資債權聲請強
    制執行，因此，被告有權向原告請求自93年4月18日起至99
    年2月4日止之相當於租金之不當得利。次按，已發生之利息
    及違約金債權，皆為獨立之債權，非民法第二百九十五條第
    一項所謂之從屬債權，又違約金係因債務人給付遲延時，債
    權人始得請求，既非定期給付之債，與民法第一百二十六條
    所規定之性質不同，其時效期間應為十五年（最高法院71年
    度台上字第4215號、95年度台上字第633號民事裁判分別可
    參）。依房屋租賃契約書第11條約定「期約期滿或終止時，
    承租人不即時交還房屋者，承租人應按月給付租金倍計算
    之違約金」觀之，系爭違約金之約定，係為賠償給付遲延所
    生之損害，且其又非按一定利率所計算之遲延利息，故無最
    高法院70年度台上字第3511號民事判決所指5年短期時效之
    適用，易言之，被告仍得請求自92年1月19日起至99年2月4
    日止之違約金。
  (四)最後，按執行名義成立後，有消滅或妨礙債權人請求之事由
    發生，其為異議原因之事實發生在前訴訟言詞辯論終結後者
    債務人始得於強制執行程序終結前提起異議之訴，如無消滅
    或妨礙債權人請求之事由發生，僅認為強制執行有侵害自己
    利益之情事者，則非債務人異議之訴之範圍，不過得依強制
    執行法第12條規定為聲請或聲明異議，今原告指被告行使權
    利未符合誠信原則，除與事實不符外，且亦不符合強制執行
    法第14條第1項提起債務人異議之訴要件，原告所提債務人
    異議之訴應予駁回，若原告認被告執行方法有誤，當另依同
    法第12條規定另外向執行法院聲明異議。退步言之，如本院
    認為原告所訴有理由，然依司法院院字第2776號解釋，就強
    制執行程序未終結部分得予以撤銷，強制執行程序已終結部
    分尚不能撤銷，故就對原告薪資債權被告已予以收取受償部
    分，依法當屬終結，是無法據以撤銷。故聲明：原告之訴駁
    回。
三、本件兩造不爭執事項：
    訴外人王政卿於79年5月16日向被告承租門牌號碼為基隆市
    ○○路11號之房屋（下稱系爭房屋），並由原告擔任王政卿
    之連帶保證人，嗣因租賃契約期間屆滿，王政卿未將租賃物
    返還，且積欠被告租金，被告對王政卿及原告提起遷讓房屋
    及給付租金等訴訟，案經臺灣基隆地方法院（下稱基隆地院
    ）以88年度簡上字第64號民事判決判命「王政卿應將系爭房
    屋遷讓返還予被告」、「原告與王政卿應連帶給付被告至返
    還系爭房屋止，相當於租金之不當得利及違約金」，該判決
    並於91年5月8日確定在案；被告遂據以僅就王政卿積欠相當
    於租金之不當得利及違約金暨訴訟費用共計293萬2574元部
    分向本院聲請強制執行（案號：本院92年度執字第2263號）
    ，嗣經查扣原告之薪資存款後，上開執行債權已獲全部清償
    。惟就遷讓房屋部分，被告並未同時聲請強制執行，於98年
    9月8日始具狀向基隆地院聲請遷讓房屋及給付自92年1月19
    日起計付之相當於租金之不當得利及違約金之執行事件（案
    號：基隆地院98年度司執字第13792號）；嗣基隆地院遂囑
    託本院對前述金錢債務共計211萬3333元（期間自92年1月19
    日至99年2月4日止），再度查封原告之薪資及存款（案號：
    98年度司執助字6230號）。
四、得心證之理由：
    本件原告主張被告提起聲請系爭執行程序為違背誠實信用法
    則，且被告所主張之相當於租金之不當得利及違約金部分請
    求權業已罹於時效，是系爭執行程序應予以撤銷云云，惟為
    被告所爭執，並以前詞置辯，是本件之爭點在於：(一)本件原
    告起訴是否符合債務人異議之訴的條件？(二)如是，則被告聲
    請系爭強制執行程序有無違反誠實信用原則？(三)另原告主張
    利息及違約金部分請求權業已罹於時效是否有理？茲分項析
    述如下：
  (一)首按，強制執行法第十四條第一項規定之債務人異議之訴，
    須主張執行名義成立後，有消滅或妨礙債權人請求之事由發
    生，始得為之。所謂消滅債權人請求之事由，係指足以使執
    行名義之請求權及執行力消滅之原因事實，如清償、提存、
    抵銷、免除、混同、債權之讓與、債務之承擔、解除條件之
    成就、和解契約之成立，或類此之情形，始足當之。至所稱
    妨礙債權人請求之事由，則係指使依執行名義所命之給付，
    罹於不能行使之障礙而言，最高法院94年度台上字第671號
    民事判決參照。除此之外，若債權人依執行名義實施之強制
    執行發生其他之事由，諸如雙方就實施強制執行達成合意、
    違反誠信原則或權利濫用者，亦應解為債務人得提起本訴（
    張登科著強制執行法，92年9月修訂版第158至160頁參照）
    。經查，原告主張被告就系爭執行程序發生違反誠實信用原
    則及利息或違約金業已消滅時效完成等情事，而提起本件異
    議之訴，依前開說明，應許原告提起債務人異議之訴以明權
    利狀態，是被告抗辯原告依法不得提起本件訴訟，容有誤會
    ，所辯不足採信，先予敘明。
  (二)次按，權利之行使，不得違反公共利益，或以損害他人為主
    要目的。行使權利，履行義務，應依誠實及信用方法，民法
    第148條固有明文。惟當事人行使權利，雖足使他人喪失利
    益，而茍非以損害他人為主要目的，即不在該條所定範圍之
    內，最高法院45年台上字第105號判例參見。本件原告主張
    其仍須給付系爭期間之利息及違約金，係因其擔任訴外人王
    政卿之連帶保證人，惟於租賃契約期間屆滿後，未將租賃物
    返還予被告，且積欠被告租金，經被告對王政卿及原告二人
    提起遷讓房屋及給付租金等訴訟，卻在上開執行名義成立後
    ，就遷讓房屋一事迄未曾通知或向王政卿催討，迄至98年間
    始聲請強制執行，被告行使債權之方法，顯屬有違誠實及信
    用方法，是其自毋庸負擔該利息及違約金之給付義務云云。
    依前揭說明，原告自應就被告於98年間聲請強制執行而請求
    其給付利息及違約金之行為，主觀上有損害原告之意思，且
    以此為主要目的而有違反誠信原則等情，負舉證責任。經查
    ，被告與王政卿間之系爭租賃契約第13條固有承租人如不依
    限給付租金或租期屆滿不交還租賃物時應逕受強制執行等約
    定，然此僅係限制承租人即王政卿於不給付租金或租期屆滿
    時逕受被告聲請強制執行程序而已，並無課予被告應定期向
    王政卿催討，甚或要求立即遷讓之義務，是被告迄至98年間
    始依法聲請執行系爭房屋之遷讓執行程序，難謂有何過失可
    言；再者，依被告所述，其在取得系爭執行名義後，曾分別
    於92年1月8日及98年2月25日以存證信函要求王政卿立即遷
    讓系爭房屋以觀，益徵被告上開權利之行使有何以損害原告
    之利益為主要目的之嫌；況原告對於其主張被告主觀上有損
    害原告意思一節，迄未能舉證以實其說，是原告主張被告行
    使系爭債權之方法有違誠信原則云云，依法無據，洵無足採
    。
  (三)末按，請求權，因15年間不行使而消滅。但法律所定期間較
    短者，依其規定；利息、紅利、租金、贍養費、退職金及其
    他1年或不及1年之定期給付債權，其各期給付請求權，因5
    年間不行使而消滅；消滅時效，因起訴而中斷；開始執行行
    為或聲請強制執行，與起訴有同一效力；時效中斷者，自中
    斷之事由終止時，重行起算；因起訴而中斷之時效，自受確
    定判決，或因其他方法訴訟終結時，重行起算，民法第125
    條、126條、129條第1項第3款、第2項第5款、第137條第1項
    、第2項分別定有明文。經查，被告於98年9月8日始就基隆
    地院88年度簡上字第64號民事判決有關命王政卿遷讓系爭房
    屋部分聲請強制執行之事實，為兩造所不爭執，是依前揭說
    明，系爭相當租金之不當得利請求權，於被告聲請強制執行
    程序之日即98年9月8日發生時效中斷之效力，亦即本件聲請
    相當於租金之不當得利期間自應從98年9月8日起回溯5年，
    即自93年9月9日起至王政卿遷讓系爭房屋之日即99年2月4日
    止之相當於租金之不當得利請求權，均尚未罹於民法第126
    條規定之5年時效期間；至於93年9月8日以前之請求權則業
    已罹於時效而消滅。被告雖辯以其於98年4月17日已向王政
    卿當面請求所應給付之相當於租金之不當得利，依民法747
    條規定效力應及於原告，是其所得請求金額之期間應自93年
    4月18日起至99年2月4日止云云，固據提出98年7月6日立委
    來函及王政卿還款計畫影本等件附卷為憑，惟此抗辯為原告
    所否認，且觀諸該等文件內容所述，亦無從知悉被告是否確
    實曾於98年4月17日向王政卿當面請求給付繼而使系爭執行
    程序於斯時開始時效中斷，是以被告所陳洵屬無據。因而系
    爭執行程序有關應給付相當於租金之不當得利之期間，應自
    93年9月9日起至99年2月4日止一節，已堪認定。準此，被告
    所得請求之金額計為97萬2643元（計算式：1萬5000元×21/
    30＋1萬5000元×64＋1萬5000元×4/28＝97萬2643元）。又
    按，違約金係因債務人給付遲延時，債權人始得請求，既非
    定期給付之債，與民法第126條所規定之性質不同，其時效
    期間應為15年，最高法院95年度台上字第633號判決要旨可
    資參照。依房屋租賃契約書第11條約定，系爭違約金之約定
    ，係為賠償給付遲延所生之損害，且其又非按一定利率所計
    算之遲延利息，故無最高法院70年度台上字第3511號民事判
    決所指5年短期時效之適用，亦即被告仍得請求自92年1月19
    日起至99年2月4日止之違約金。準此，被告所得請求之違約
    金計為84萬5300元（計算式：1萬元×12/31＋1萬元×84＋1
    萬元×4/28＝84萬5300元）。
  (四)綜上，被告於98年9月8日聲請系爭強制執行程序，則自93年
    9月9日起至99年2月4日止之相當於租金之不當得利請求權，
    均尚未罹於民法第126條規定之5年時效期間，至於超出部分
    之請求，被告之該部分請求權罹於時效，原告自得以抗辯之
    ，拒絕給付該部分金額；另違約金部分，其時效期間為15年
    ，本件自無罹於時效之情事，是被告仍得以系爭執行名義，
    於181萬7943元之相當於租金之不當得利及違約金債權範圍
    內，對原告之財產聲請強制執行，至超逾部分所為之強制執
    行程序即應予撤銷。
五、從而，系爭執行名義成立後，既有妨礙被告請求之事由發生
    ，是原告依強制執行法第14條第1項規定提起本件債務人異
    議之訴，請求撤銷本院98年度司執助字6230號強制執行事件
    對原告所為之強制執行程序，就超過181萬7943元（相當租
    金之不當得利97萬2643元＋違約金84萬5300元＝181萬7943
    元）部分為有理由，應予准許；至其逾此部分之請求，則屬
    無據，應予駁回。
六、本件事證已臻明確，兩造其餘之攻擊防禦方法及舉證，經本
    院審酌後，認均不足以影響本判決之結果，毋庸一一論列，
    併此敘明。
七、據上論結，本件原告之訴為一部有理由，一部無理由，依民
    事訴訟法第79條，判決如主文。
中    華    民    國    99    年    9     月     9    日
                  民事第五庭  法  官  洪純莉
以上正本係照原本作成。
如對本判決上訴，須於判決送達後20日內向本院提出上訴狀。如
委任律師提起上訴者，應一併繳納上訴審裁判費。
中    華    民    國    99    年    9     月     9    日
                              書記官  邱美嫆

司法院資訊處製作；財團法人民間司法改革基金會備份。
